最高法院刑事判決　　　　　　　九十四年度台上字第七八二號
　　上　訴　人　台灣高等法院台南分院檢察署檢察官
　　被　　　告　甲○○
　　　　　　　　　　　　號
上列上訴人因違反商業會計法案件，不服台灣高等法院台南分院
中華民國九十三年八月十九日第二審更審判決（九十二年度重上
更(一)字第三七號，起訴案號：台灣台南地方法院檢察署八十六年
度偵字第一四八五六號），提起上訴，本院判決如下：
    主  文
原判決撤銷，發回台灣高等法院台南分院。
    理  由
本件原判決認定：上訴人甲○○自民國八十五年十月間起至八十
六年八月二十五日止，在侯氏汽車商業股份有限公司（以下稱侯
氏公司）任職經辦會計人員，從事現金收入、支出日報表及會計
憑證之填製工作。因侯氏公司業務人員迭有收款遲緩情形，且公
司副總經理汪春滿亦經常性暫支款項，其明知其帳冊登記事項與
公司實際資金收支情形不符，竟仍將不實之資料登載於其業務上
作成之帳冊、繳款書、日報表、收入支出傳票等會計憑證上，嗣
於八十六年三月一日侯氏公司改以電腦管理財務，始查悉上情。
直至八十六年八月三十日移交職務止，其持以向侯氏公司呈報之
憑證，累計短少金額為新台幣（下同）0000000元，（詳
如原判決附表所示）等情。因而撤銷第一審之科刑判決，改判仍
論上訴人以連續經辦會計人員以明知為不實之事項，而填製會計
憑證及記入帳冊罪，判處有期徒刑陸月，並諭知易科罰金之折算
標準，固非無見。
惟查：（一）有罪判決書事實之認定與理由之說明必須互相一致
，方為合法。倘若事實之認定與理由之說明不相一致，按諸刑事
訴訟法第三百七十九條第十四款後段規定，自屬判決理由矛盾之
當然違背法令。本件原判決主文論上訴人以「連續」經辦會計人
員以明知為不實之事項，而填製會計憑證及記入帳冊罪；理由亦
說明：上訴人所為係犯商業會計法第七十一條第一款之罪，先後
多次犯行，時間緊密，所犯構成要件相同，顯係基於概括之犯意
反覆為之，為連續犯（見原判決第四頁第四、五行）。惟其事實
僅認定：上訴人明知其帳冊登記事項與公司實際資金收支情形不
符，仍將不實之資料登載於其業務上作成之帳冊、繳款書、日報
表、收入支出傳票等會計憑證上（見原判決第二頁第一至三行）
。就上訴人之多次犯行是否基於概括犯意所為即其是否具備構成
連續犯之主觀要件，則未明白記載，顯然事實與理由不相一致，
致其理由失所依據，判決當然違背法令。（二）審理事實之法院
，對於與待證事實有重要關係，在客觀上認為應依法調查之證據
，如未依法調查或雖已調查而未調查明白，即與證據未經調查無
異，如率行判決，其判決當然為違背法令。而證據之證明力，固
屬於法院判斷之自由，但不得違背經驗法則，如其判斷，尚有疑
竇，則難遽採為被告有利或不利之認定。本件原判決依證人趙麗
英於偵查中證稱：「問：公司的高級主管是否會不拿憑據就直接
找出納拿錢？答：公司的汪春滿副總會不寫收據就直接向出納拿
錢，款項都是幾萬元至幾十萬元，我只知道她和出納之間有一本
小冊子在登記」、「問：據被告（指上訴人）稱若汪春滿本人在
公司領取，會在小筆記上簽收，若自外打電話進來，就無法簽收
，而且小冊子只是被告自己在寫的，帳面上根本看不出來，而且
汪春滿叫被告不要跟人說，是否如此？答：是的，很多人都看到
，甲○○並未主動告訴我們，但我們都知道副總會私下拿錢去用
，我想侯衡陽（為侯氏汽車負責人，副總汪春滿之夫）亦知道」
等語（見偵查卷第六十九頁正、反面），而採為認定上訴人未侵
占帳上短缺金額之有利證據。惟汪春滿既要求上訴人不要向任何
人透露，上訴人亦未主動向其他人說明，則趙麗英如何知悉上情
？又上訴人有無所謂小冊子存在？其何以迄未能提出對其有利之
小冊子供法院審認？而汪春滿究竟先後向上訴人拿取多少金額？
其所取得之金額是否與短少之數額相符？凡此均與判斷上訴人應
否負侵占罪責攸有關係，原審未詳查審認，率行判決，其判決當
然為違背法令。檢察官上訴意旨執以指摘，非無理由，應認原判
決仍有撤銷發回之原因。原判決認犯罪不能證明之業務侵占部分
，因公訴人認與違反商業會計法部分有裁判上一罪關係，依審判
不可分之原則，應併予發回，附此敘明。
據上論結，應依刑事訴訟法第三百九十七條、第四百零一條，判
決如主文。
中　　華　　民　　國　九十四　年　　二　　月　 十八 　日
                      最高法院刑事第八庭
                          審判長法官  林　增　福
                                法官  邵　燕　玲
                                法官  張　清　埤
                                法官  陳　朱　貴
                                法官  郭　毓　洲
      本件正本證明與原本無異
                                      書  記  官
中　　華　　民　　國　九十四　年　　二　　月　二十三　日
                                                      Ｔ
